【裁判字號】    89,判,873
【裁判日期】    890324
【裁判案由】    贈與稅
【裁判全文】
行  政  法  院  判  決                            八十九年度判字第八七三號
    原      告  甲○○
    被      告  財政部高雄市國稅局
右當事人間因贈與稅事件，原告不服行政院中華民國八十七年四月十三日台八十八訴
字第一四四七二號再訴願決定，提起行政訴訟，本院判決如左︰
    主  文
原告之訴駁回。
    事  實
緣原告所有坐落高雄市○○區○○段五○四－三及五○四－四地號土地二筆，於民國
八十二年二月二十六日經高雄市政府徵收，領取土地補償費新台幣（下同）二二、二
三一、一七六元，並於次日即八十二年二月二十七日以高雄市公庫支票存入原告所有
彰化銀行（以下簡稱彰銀）高雄分行活存第二九九八三－一號帳戶，旋於八十二年三
月二月提領一○、○○○、○○○元轉存同銀行定存原告名下二、○○○、○○○元
及原告次子劉錦農、次媳張春綢、三子劉錦乾、三媳吳緞名下各二、○○○、○○○
元，同日另匯款一○、○○○、○○○元入十信建工分社長子劉漢賢帳戶後，復於八
十二年三月三日提領九、○○○、○○○元轉存同分社定存原告名下五、○○○、○
○○元及長子劉漢賢、長媳楊麗芬名下各二、○○○、○○○元，餘一、○○○、○
○○元於八十二年三月十一日再轉存長子劉漢賢名下定存，又原告於八十二年四月三
日及四月十日委託彰銀開立台銀支票一、二○○、○○○元及二十七萬元各乙紙，分
別由彰銀七賢分行及高雄市農會新庄分部提兌，存入原告四女婿沈茂盛及三女婿何茂
田帳戶。案經被告依八十二年度大額土地補償費選案查核案件查獲，遂以該等資金核
屬遺產及贈與稅法第四條之贈與，併同原告當年度中業經核定之前次贈與五、○四一
、四○七元，核定八十二年度贈與總額一九、五一一、四○七元，應納贈與稅額四、
二四四、五二○元，並以其未依遺產及贈與稅法第二十四條規定辦理贈與稅申報，乃
按所漏稅額加處一倍之罰鍰計四、二四四、五○○元（計至百元止）。原告不服，申
經復查，未獲變更，遂循序提起行政訴訟。茲摘兩造訴辯意旨如次：
原告起訴意旨及補充理由略謂：一、原告於八十四年三月三日（查獲日八十五年三月
十一日）中途收回以前轉存子劉漢賢及媳楊麗芬定存各二百萬元部分，是為贈與之撤
回，贈與總額自應減列：原告於八十二年三月三日轉存劉漢賢及楊麗芬定存各二百萬
元（每筆定存單為五○○、○○○元合計八筆），至八十四年三月三日解約，同日匯
回彰化銀行高雄分行原告帳戶，於八十四年三月七日又匯入十信建工分社原告帳戶，
轉出以原告名義存定存各四筆計四、○○○、○○○元，至八十四年九月七日解約匯
入十信建國分社原告帳戶，可由高雄十信建工分社之證明書可資勾稽，被告若認為八
十二年三月三日之轉存行為屬贈與，則八十四年三月三日，在被告查獲前，已由原告
收回劉漢賢、楊麗芬名義之定存計四、○○○、○○○元，自應從八十二年三月三日
之贈與總額中減除，方稱衡平。原告另一年度（八十三年）相同案情之補徵贈與稅事
件，行政院八十八年四月十二日再訴願決定，略以「查再訴願人於提起訴願時檢具高
雄市第十信用合作社建工分社出具之證明書，略以再訴願人以其媳吳緞君辦理定存之
款項，於八十四年三月三日到期解約匯入再訴願人彰銀高雄分行帳戶內等語，據原處
分機關派員列席本院訴願審議委員會第一二八四次會議說明，略以該證明書所載是否
屬實，有待查明；．．．」撤銷該部分之原決定及處分。相同之案情，八十三年度贈
與撤回，再訴願獲得撤銷之處分，八十二年度則對原告所舉事證，置若罔聞，行政救
濟制度儘失意，令人不服。二、關於贈與行為認定部分：按遺產及贈與稅法第四條
第二項「本法稱贈與，指財產所有人以自己之財產無償給與他人，經他人允受而生效
力之行為。」贈與成立要件須原告有不要求對價給予受贈人，並且受贈人亦表示同意
接受，契約才能成立。原告自始就無贈與之意思，而子媳皆已成年，應以伊等自己之
意思表示為準，伊等迄今從無接受本人贈與之意思表示，且因動產所有權之歸屬，係
以占有為要件，而該存單及印鑑並未交付給子媳占有，然被告未予明查，逕指稱定存
單在未提領前不能指為他人所有，罔顧本案實質占有之實情。三、罰鍰計算部分：被
告以核定全年應納稅額減已課徵之房屋贈與稅，當作罰鍰，似未儘合理。本件被指
嫌漏報贈與，其發生日期為八十二年三月二日、同年三月三日、三月十一日、四月三
日及四月十日，合計一四、四七○、○○○元，而另案自行申報贈與房屋之日期為八
十二年八月二十四日。被指嫌漏報贈與一四、四七○、○○○元部分發生在前，於
計算漏稅罰時，應先以被指漏報之一四、四七○、○○○元贈與額單獨計算，方得其
平。綜上說明，原告代刻印章，以子媳名義購買有價證券－定存單，係為分散利息所
得，並無贈與之意思，被告未查證當事人，是否占有存單，有無受贈之意思表示，即
逕以違反遺產及贈與稅法第四條贈與規定，補稅併裁處罰鍰一倍，與事實不符，且於
八十二年三月三日轉存劉漢賢及楊麗芬二人之四、○○○、○○○元定存單已於八十
四年三月三日解約時匯回彰銀高雄分行原告帳戶，在查獲日八十五年三月十一日之前
，由原告收回，於計算贈與總額時，自應減除，一再訴願決定罔顧信合社證明之事實
，置而不問，令人難服。四、原告於八十二年三月三日轉存長子劉漢賢及長媳楊麗芬
名下定存各二百萬元部分，經被告查證，確於八十四年三月三日到期解約，同日匯回
彰化銀行高雄分行原告帳戶，依被告所引財政部七十二年台財稅第三一二九九號函「
又定期存款屆期有轉存其父母帳戶者，應為父母對子女贈與之撤回，免予計入贈與
總額」，則八十二年三月三日原告轉存長子及長媳名下定存各二百萬元，於八十四年
三月三日解約同日匯回原告名下，自應為於八十四年三月三日撤回四百萬元之贈與
，免予計入八十二年度之贈與總額。至於八十四年三月七日又再提領轉存長子及長媳
帳戶係屬另一年度之行為，不能含混引伸。另案原告於八十三年度轉存三媳吳緞名下
定存一百萬元，同於八十四年三月三日解約，同日匯回彰化銀行高雄分行原告帳戶，
至八十四年三月七日再轉存在三媳吳緞名下，業經被告核定，其贈與年度應為八十四
年度，從而八十三年度之贈與總額准予追減。同一當事人，相同案例，前後處理自應
一致，避免冤枉。五、查贈與稅按年度贈與總額計算課徵，原告八十二年度轉存長子
及長媳之存款，既然在八十四年三月三日解約匯回原告帳戶，依財政部七十二年台財
稅第三一二九九號函規定，應為父母對子女贈與之撤回，免予計入贈與總額。被告
未依財政部函辦理，含混支吾，稱「本局原核定以其第一次（八十二年三月三日）轉
存定存時為贈與日，依行為時遺產及贈與稅法第四條第二項規定課徵贈與稅，核無不
合」其執行公務與部令規定已有違悖，前後年度處理，並不一致，應請撤銷。為此，
請判決撤銷原處分及一再訴願決定等語。
被告答辯意旨及補充理由略謂︰一、查原告於八十二年三月二日將資金八○○萬元分
別轉存其次子劉錦農、次媳張春綢、參子劉錦乾、參媳吳緞名下定期存款各貳佰萬元
，另於同日匯款一、○○○萬元入長子劉漢賢於十信建工分社帳戶，嗣於次日八十二
年三月三日自該帳戶提領九○○萬元，其中四○○萬元轉存長子劉漢賢、長媳楊麗芬
名下定期存款各二○○萬元，八十二年三月十一日再轉存一○○萬元於長子劉漢賢名
下定存，又原告於八十二年四月三日及四月十日委託彰銀開立台銀支票，票號000
0000、及0000000、面額一二○萬元及二十七萬元各乙紙，分別由彰銀七
賢分社及高雄市農會提兌，存入原告四女婿沈茂盛及三女婿何茂田帳戶，此均為原告
所不爭執，被告乃認係贈與，依遺產及贈與稅法第四條第二項規定，核定本次贈與金
額一四、四七○、○○○元，併同本年度前次經核定之贈與五、○四一、四○七元，
核定本年度贈與總額一九、五一一、四○七元，應納贈與稅額四、二四四、五二○元
，又原告未依遺產及贈與稅法第二十四條規定辦理贈與稅申報，原處分乃另依同法第
四十四條規定，按核定應納稅額四、二四四、五二○元處一倍之罰鍰四、二四四、五
○○元（計至百元止）。二、按動產所有權之歸屬，原以占有為要件，系爭資金為原
告所有，其以子媳等名義存入銀行，物權自屬存款人所有，在未提領前，不能指為他
人所有，鈞院六十二年判字第一二七號著有判例可參。因之，系爭款項存入時已難謂
無贈與，又原告將款項存入渠等名下，歸其所有使用收益，所得利息並由子媳等申報
綜合所得稅在案，是該款項係原告無償給予並經允受，洵堪認定。故不論轉存子媳等
名下之款項係以何種方式存入，均屬以自己財產為贈與，核屬行為時遺產及贈與稅法
第四條第二項所稱之贈與。又系爭贈與之發生日期為八十二年三月二日、三日、十一
日及四月三日、十日，原告自行申報贈與房屋之贈與日期為八十二年八月二十四日，
系爭贈與固發生在前，惟原告於系爭贈與發生時既未申報贈與稅，於申報八十二年八
月二十四日之贈與時，亦未依行為時遺產及贈與稅法第二十五條「同一贈與人在同一
年內有兩次以上依本法規定應申報納稅之贈與行為者，應於辦理後一次贈與稅申報，
將同一年內以前各次之贈與事實及納稅情形合併申報。」規定，將發生在先之系爭贈
與一併申報，依行為時遺產及贈與稅法第四十五條「納稅義務人對本法規定，應申報
之遺產或贈與財產，已依本法規定申報而有漏報或短報情事者，應按所漏稅額處以一
倍至二倍之罰鍰。」規定，該次申報贈與稅有漏報之情事，應予以處罰，被告將漏報
之系爭贈與額加計發生在後之業經核定之贈與額，合併計算其應納贈與額後，並據以
科處罰鍰，並無不合，併此明。三、原告於本訴訟時主張八十二年三月三日轉存長
子劉漢賢及長媳楊麗芬名下定存各二百萬元部分，至八十四年三月三日解約，同日匯
回彰化銀行高雄分行原告帳戶，嗣於八十四年三月七日又匯入十信建工分社原告帳戶
後轉出以原告名義定存計四、○○○、○○○元，至八十四年九月七日解約匯入十信
建國分社原告帳戶乙節，經查證結果如下：原告八十二年三月三日轉存長子劉漢賢及
長媳楊麗芬名下定存各二百萬元，期別一年，於八十三年三月三日到期，並續存一年
至八十四年三月三日到期解約，另增列原告及三媳吳緞名下定存各一百萬元解約合計
六百萬元，同日匯回彰化銀行高雄分行原告帳戶，嗣於八十四年三月七日又匯入十信
建工分社原告帳戶六百萬元後提領轉存，以原告及三媳吳緞名下定存各一百萬元、長
子劉漢賢及長媳楊麗芬名下定存各二百萬元合計六百萬元，期別六個月，至八十四年
九月七日到期解約，同日匯入十信建國分社原告帳戶，旋又提領上開六百萬元轉存以
原告及三媳吳緞名下定存各一百萬元、長子劉漢賢及長媳楊麗芬名下定存各二百萬元
，期別四個月，至八十五年一月七日到期於同年一月十六日解約，同日將該等四人解
約款，分別匯入十信建工分社該等四人帳戶。四、系爭之款項查證結果，雖經數次提
存，本案惟至被告八十四年十二月二十一日查獲時，系爭款項仍以劉漢賢及楊麗芬名
義存款，並無贈與撤回之情形，依財政部七十二年三月一日台財稅第三一二九九號函
釋規定，被告原核定以其第一次（八十二年三月三日）轉存劉漢賢及楊麗芬定存時為
贈與日，依行為時遺產及贈與稅法第四條第二項規定課徵贈與稅，核無不合。原告之
訴為無理由，請判決駁回等語。
    理  由
按「凡經常居住中華民國境內之中華民國國民，就其在中華民國境內或境外之財產為
贈與者，應依本法規定，課徵贈與稅。」、「本法稱贈與，指財產所有人以自己之財
產無償給與他人，經他人允受而生效力之行為。」、「除第二十條所規定之贈與外，
贈與人在一年內贈與他人之財產總值超過贈與稅免稅額時，應於超過免稅額之贈與行
為發生後三十日內，向主管稽徵機關依本法規定辦理贈與稅申報。」、「納稅義務人
違反第二十三條或第二十四條之規定，未依限辦理遺產稅或贈與稅申報者，按核定應
納稅額加處一倍至二倍之罰鍰。」為行為時遺產及贈與稅法第三條第一項、第四條第
二項、第二十四條及第四十四條前段所明定。查，本件被告依事實欄所示，認原告之
該等資金一四、四七○、○○○元核屬行為時遺產及贈與稅法第四條規定之贈與，乃
併同原告當年度業經核定之前次贈與五、○四一、四○七元，核定八十二年度贈與總
額一九、五一一、四○七元，應納贈與稅額四、二四四、五二○元，除發單課徵其贈
與稅四、二四四、五二○元外，並以其未依行為時遺產及贈與稅法第二十四條規定辦
理贈與稅申報，依同法第四十四條規定，按所漏稅額處以一倍之罰鍰計四、二四四、
五○○元。原告不服，申經復查結果，未准變更，遂循序提起行政訴訟，主張：原告
以子媳名義購買定期存單，係為分散利息所得，實際並未交付占有，即自始就無贈與
之意思，與行為時遺產及贈與稅法第四條第二項所定贈與須經他人允受始生效力之要
件不符，自不得補徵原告贈與稅及罰鍰。況其中八十二年三月三日轉存長子劉漢賢及
長媳楊麗芬定存各二百萬元部分，已於被告八十五年三月十一日查獲本案時，收回存
入原告之帳戶，依財政部台財稅第三一二九九號函釋意旨，為撤回贈與，不計入贈
與總額云云。經查，動產所有權之歸屬，原以占有為要件，此項存款既係被繼承人之
名義存入，其物權為存款人所有，存未提領以前，不能指為他人所有，否則權利義務
之主體無從確定，物權陷於紊亂，本院六十二年判字第一二七號著有判例。本件系爭
資金原為原告所有，其以其子媳等名義存入銀行，物權自屬存款人所有，在未提領前
，不能指為他人所有。因之，系爭款項存入時已難謂非贈與，原告將款項存入其子媳
名下，歸渠等所有使用收益，所得利息並由其子媳等申報綜合所得稅在案，是該款項
係原告無償給予並經允受，洵堪認定，不論其轉存子媳等名下之款項係以何種方式存
入，均屬以自己財產為贈與，核屬行為時遺產及贈與稅法第四條第二項規定所稱之贈
與。又財政部七十二年台財稅第三一二九九號函釋意旨雖稱：「又定期存款屆期有轉
存其父母帳戶者，應為父母對子女贈與之撤回，免予計入贈與總額」，惟必須於稅
捐稽徵機關查獲時業已撤回，始有上開財政部函釋意旨之適用。本件有關原告存入長
子劉漢賢及長媳楊麗芬各二、○○○、○○○元部分，依原處分卷所附資料所示為：
原告八十二年三月三日轉存長子劉漢賢及長媳楊麗芬名下定存各二百萬元，期別一年
，於八十三年三月三日到期，並續存一年至八十四年三月三日到期解約，另增列原告
及三媳吳緞名下定存各一百萬元解約合計六百萬元，同日匯回彰化銀行高雄分行原告
帳戶，嗣於八十四年三月七日又匯入十信建工分社原告帳戶六百萬元後提領轉存，以
原告及三媳吳緞名下定存各一百萬元、長子劉漢賢及長媳楊麗芬名下定存各二百萬元
合計六百萬元，期別六個月，至八十四年九月七日到期解約，同日匯入十信建國分社
原告帳戶，旋又提領上開六百萬元轉存以原告及三媳吳緞名下定存各一百萬元、長子
劉漢賢及長媳楊麗芬名下定存各二百萬元，期別四個月，至八十五年一月七日到期於
同年一月十六日解約，同日將該等四人解約款，分別匯入十信建工分社該等四人帳戶
，與原告所提附卷之轉存及收回流程表所示相符。由此得知，至被告八十四年十二月
二十一日查獲時（非原告主張八十五年三月十一日查獲），系爭四、○○○、○○○
元款項，仍平均以劉漢賢及楊麗芬名義存款，並無贈與撤回之情形，自無財政部七十
二年三月一日台財稅第三一二九九號函釋之適用。從而，被告核定以其第一次（八十
二年三月三日）轉存劉漢賢及楊麗芬定存時為贈與日，依行為時遺產及贈與稅法第四
條第二項規定課徵贈與稅，核無不合。至於原告提出行政院台八十八訴字第一四三五
八號再訴願決定，認本件應與該案為相同處理方式云云。惟行政院認原告贈與吳緞一
、○○○、○○○元部分，究應歸課何年度之贈與稅，有待審究，故將此部分與罰鍰
一併撤銷，責由被告查明處理，與本件情形有別，併此明。本件系爭贈與之發生日
期為八十二年三月二日、三日、十一日、四月三日、十日，原告自行申報贈與房屋之
贈與日期為八十二年八月二十四日，系爭贈與固發生在前，惟原告於系爭贈與發生時
既未申報贈與稅，於申報八十二年八月二十四日之贈與時，亦未依行為時遺產及贈與
稅法第二十五條「同一贈與人在同一年內有兩次以上依本法規定應申報納稅之贈與行
為者，應於辦理後一次贈與稅申報，將同一年內以前各次之贈與事實及納稅情形合併
申報。」規定，將發生在先之系爭贈與一併申報，依行為時遺產及贈與稅法第四十五
條「納稅義務人對本法規定，應申報之遺產或贈與財產，已依本法規定申報而有漏報
或短報情事者，應按所漏稅額處以一倍至二倍之罰鍰。」規定，該次申報贈與稅有漏
報之情事，應予以處罰，被告將漏報之系爭贈與額加計發生在後之業經核定之贈與額
，合併計算其應納贈與額後，並據以科處罰鍰，並無不合。原告主張，核無足採。揆
諸首揭說明，原處分核無違誤，一再訴願決定遞予維持，亦無不合。原告猶執前詞，
聲明撤銷，為無理由，應予駁回。
據上論結，本件原告之訴為無理由，爰依行政訴訟法第二十六條後段，判決如主文。
中    華    民    國     八十九      年      三      月     二十四      日
                    行 政 法 院 第 五 庭
                                審 判 長 評  事      廖  政  雄
                                         評  事      趙  永  康
                                         評  事      沈  水  元
                                         評  事      林  清  祥
                                         評  事      姜  仁  脩
右  正  本  證  明  與  原  本  無  異
                                         法院書記官  張  惠  美
中    華    民    國     八十九      年      三      月     二十八      日


司法院資訊處製作；財團法人民間司法改革基金會備份。
